【裁判字號】    98,事聲,67
【裁判日期】    980630
【裁判案由】    聲明異議
【裁判全文】
臺灣板橋地方法院民事裁定              98年度事聲字第67號
聲明異議人  皓中資產管理有限公司
法定代理人  甲○○
上列聲明異議人與債務人乙○○等四人間請求清償債務強制執行
事件，聲明異議人對本院民事執行處司法事務官於民國98年5 月
22日所為98年度司執字第33118 號裁定聲明異議，本院裁定如下
：
    主  文
聲明異議駁回。
聲明異議程序費用由聲明異議人負擔。
    理  由
一、按強制執行應依執行名義為之。執行名義，除當事人外，對
    於訴訟繫屬後為當事人之繼受人亦有效力。強制執行法第4
    條第1 項、第4 條之2 第1 項第1 款、第2 項分別定有明文
    。是執行名義成立後，執行名義所載債權之受讓人，固得執
    該執行名義聲請強制執行，惟依同法第6 條第1 項規定，債
    權人聲請強制執行，應提出各該執行名義相關之證明文件，
    此乃「開始」強制執行程序所須具備之要件，執行法院於形
    式審查執行名義相關證明文件齊備後，始得「開始」強制執
    行，為強制執行法第4 條第1 項及第6 條第1 項規定之立法
    本旨。此係執行名義主觀效力之規定，而債權人聲請強制執
    行時，自應證明其已得向債務人主張債權存在之事實，此乃
    強制執行程序之「開始」要件，而非強制執行程序可否續行
    之問題（民國97年11月13日臺灣高等法院97年度法律座談會
    民執類提案第1 、2 、3 號及決議內容參照）。強制執行法
    於85年10月9 日公布增訂第4 條之2 規定時，雖漏未同時於
    第6 條第1 項增訂依第4 條之2 聲請強制執行時，債權人應
    提出何種證明文件，惟於辦理強制執行事件應行注意事項第
    2 條第16項已補充規定：「債權人依本法第4 條之2 規定聲
    請強制執行者，應提出證明其本人或債務人為執行名義效力
    所及之人之相當證據。執行法院並應為必要之調查」。又民
    法第297 條第1 項前段規定，債權之讓與，非經讓與人或受
    讓人通知債務人，對於債務人不生效力。此因債權讓與契約
    固於讓與人與受讓人間意思合致時即生債權移轉之效力，惟
    此項讓與之事實，非必為債務人所知悉，為避免債務人誤為
    清償，而蒙受不測之損害，故有民法第297 條第1 項本文規
    定以茲保護。是在為債權讓與通知前，債權讓與契約僅於讓
    與人與受讓人間發生效力，對債務人尚不生效力，債務人對
    於受讓人自得拒絕給付。準此，受讓人依強制執行法第4條
    之2 規定聲請強制執行時，自應提出已合法通知債務人債權
    讓與之證明文件，以供執行法院審查受讓人是否可以債務人
    為原執行名義效力所及之人，並據以「開始」對之為強制執
    行，無從於強制執行程序「進行中」，再依民法第297 條第
    2 項規定，以補行通知之方式，補足其「開始」（即聲請）
    強制執行時所應提出已合法通知債權讓與之證明文件的欠缺
    。另債權人聲請不合程式或有其他欠缺而可以補正者，依強
    制執行法第30條之1 準用民事訴訟法第249 條第1 項第6款
    規定，執行法院應定相當期間命其補正，逾期仍不補正者，
    應以裁定駁回其強制執行之聲請。至強制執行法第28條之1
    規定，係強制執行之聲請合法，進入強制執行程序後，執行
    債權人有應為之行為而不為，或不預納必要之費用，致強制
    執行程序不能進行時，執行法院得以裁定駁回其強制執行之
    聲請，此規定顯非適用於強制執行之聲請不合程式或欠缺其
    他要件之情形。
二、本件異議意旨略以：聲明異議人據以聲請本院98年度司執字
    第33118 號強制執行事件所持之執行名義為臺灣雲林地方法
    院91年4月29日雲院祺民執己決字第90-3242號債權憑證，該
    執行名義所載債權，原係第三人臺灣中小企業銀行股份有限
    公司（下稱臺灣中小企業銀行）所有，嗣經臺灣中小企業銀
    行將系爭債權讓與力富資產管理有限公司（以下簡稱力富公
    司），力富公司繼而讓與第三人馬來西亞商德義第一資產管
    理股份有限公司（下稱德義第一公司），德義第一公司復將
    系爭債權讓與台北國鼎資產管理有限公司（下稱台北國鼎公
    司），台北國鼎公司再行將系爭債權讓與聲明異議人，雙方
    並訂有債權讓與證明書，故系爭債權已合法移轉聲明異議人
    。聲明異議人並非主張債權讓與時無需或不予通知債務人，
    僅係對應為通知之時點及通知方式與司法事務官之見解不同
    而已。原裁定駁回異議人強制執行聲請時，未教示異議人得
    依強制執行法第14條之1第2項提起許可執行之訴，致聲請人
    因提起上開訴訟之10日不變期間屆滿而喪失救濟途徑，且原
    裁定違反中央法規標準法第16條，強行援用民事訴訟法規定
    駁回異議人聲請，於法規適用上顯有瑕疵，應屬無效裁定。
    況債權讓與僅需讓與人與受讓人間之讓與合意，即可生效，
    毋須以債務人承諾為必要，即使未依民法第297條第1項規定
    通知債務人，亦無妨讓與人或受讓人雙方間「債權讓與」法
    律行為效力之發生。是「債權讓與之通知」非債權讓與之要
    件，原裁定將「不生效力」之法律規定，逕以法律上之「無
    效」解釋，致曲解民法第297條第1項所規定之真意。而該條
    前段所謂之「效力」，係指對抗效力而非生效效力，且異議
    人係民事訴訟法第401 條第1項及強制執行法第4條之2第1項
    第1 款所稱之繼受人，依法為執行名義效力所及，當然得向
    執行法院聲請強制執行，並無當事人不適格之疑慮。又債權
    讓與之通知僅為觀念通知，非債權讓與之要件，受讓人對於
    債務人聲請強制執行行使債權時，已兼有通知之效力。故聲
    明異議人當然得以受讓人之身分以「聲請強制執行」之方式
    對債務人主張受讓事實併行使債權，於程序進行中已足使債
    務人知有債權讓與之事實，兼有通知之效力。又債權受讓人
    對債務人主張受讓事實行使債權前，無須先對債務人為債權
    讓與之通知，於行使債權之同時併通知債務人亦可，就通知
    方式亦未限定。從而，原裁定曲解法律解釋，強命債權受讓
    人於聲請強制執行前必先通知債務人，除徒增訴累及國賠外
    ，更嚴重戕害債權讓與之金融商業交易安全。況原裁定法院
    僅為「非訟法院」，依法無權調查審認當事人間實體權義爭
    執。再者，依強制執行法第28條之1 及辦理強制執行事件應
    行注意事項第15條之1 規定，執行法院不得駁回聲明異議人
    強制執行之聲請，惟執行法院卻刻意援用民事訴訟法第249
    條第1項第6款之規定，在法規之適用上有明顯之瑕疵。爰依
    法聲明異議，求為廢棄原裁定等語。
三、查本件異議人前持臺灣雲林地方法院91年4 月29日雲院祺民
    執己決字第90-3242 號債權憑證為執行名義，聲請本院98年
    度司執字第33118 號清償債務強制執行事件，並檢附債權讓
    與聲明書、債權讓與公告新聞紙、債權讓與證明書、借據等
    件為證，經本院依職權調閱上開執行卷互核無誤。上開債權
    憑證所載債權人原為力富公司，而力富公司將該債權憑證所
    載未受償債權及債權之一切權利、義務讓與德義第一公司，
    ，德義第一公司再將系爭債權讓與台北國鼎公司，台北國鼎
    公司復將系爭債權讓與聲明異議人。茲因德義第一公司自力
    富公司公司轉讓系爭債權者，因均不屬金融機構合併法第15
    條第1 項規定之金融機構，故應適用民法第297條第1項前段
    規定，系爭債權之讓與，非經讓與人或受讓人通知債務人，
    對債務人不生效力。準此，聲明異議人主張其為執行名義效
    力所及之人，得對債務人聲請強制執行，自應先證明其已對
    債務人為債權讓與通知。惟聲明異議人並未提出已通知債務
    人債權讓與之證明文件，經法院於民國98年5 月11日通知命
    聲明異議人應於文到5 日內補正「債權均已合法通知債務人
    之證明資料」，異議人於收受上開補正通知後，既未依限補
    正，復以主觀之見解，僅援引無拘束本件執行事件效力之其
    他裁定或與本件不同情節之最高法院判例或裁判要旨而聲明
    異議，並未依限合法補正，顯未依辦理強制執行事件應行注
    意事項第2條第16項規定，提出其對債務人為強制執行法第4
    條之2 規定之執行名義效力所及，而得對債務人聲請強制執
    行之相當證據，依上說明，本件聲請強制執行之「開始」要
    件未完備，不得逕對債務人為強制執行，即異議人聲請強制
    執行之合法要件尚未具備，不得開始強制執行程序，原裁定
    認異議人強制執行之聲請不合法，予以裁定駁回，於法並無
    不合。從而，異議人猶執前詞指摘原裁定為不當，聲明廢棄
    ，為無理由，應予駁回。
四、爰依民事訴訟法第240條之4第3項後段，裁定如主文。
中    華    民    國    98    年    6     月    30    日
                  民事第二庭    法  官  吳振富
以上正本證明與原本無異。
如不服本裁定應於送達後10日內向本院提出抗告狀，並應繳納抗
告費新台幣1,000元整。
中    華    民    國    98    年    6     月    30    日
                                書記官  李宏明


司法院資訊處製作；財團法人民間司法改革基金會備份。
